【裁判字號】    92,簡上,97
【裁判日期】    921020
【裁判案由】    拆屋交地
【裁判全文】
臺灣臺南地方法院民事判決  九十二年度簡上字第九七號
    上  訴  人    乙○○
    兼訴訟代理人  甲○○○
    被上訴人      丙○○
    訴訟代理人    林華生律師
右當事人間請求拆屋交地事件，上訴人不服本院台南簡易庭九十二年四月二十五日所
為第一審判決（九十一年度南簡字第二一○九號）提起上訴，本院（言詞辯論終結日
期：民國九十二年十月九日）判決如左：
    主    文
上訴駁回。
第二審訴訟費用由上訴人負擔。
    事    實
甲、上訴人方面：
  一、聲明：求為判決(一)原判決廢棄。(二)右開廢棄部分，被上訴人在第一審之訴駁回
      。
  二、陳述：除與原審判決記載相同者，茲予引用外，補稱：
      （一）系爭土地上原先有一道牆，但圍牆已破損不堪，基於隔壁鄰居即被上訴
            人之前手安全起見，故由上訴人與被上訴人之前手合建系爭圍牆，即於
            七十九年三、四月間重新砌一道牆，以支撐其樑柱（現場遺有凹洞），
            爾後雙方平安相處十餘年，就被上訴人之房屋拆除後之現況而言，系爭
            圍牆係增建部分（即廁所及電氣室）之外牆無誤（嗣後則改稱：兩造之
            房屋在前前手時，係屬同一人所有，於民國四十幾年間建造，當時系爭
            房屋就有共同圍牆，但系爭圍牆係於七十九年間就原有圍牆再予整修，
            並非增建圍牆，占有部分僅有十塊磁磚的長度三分之一，寬度的二分之
            一，故上訴人並非無權占有系爭土地。
      （二）次查，合建系爭圍牆時，隔壁鄰居屋主早已住屋內，並有營業，基於民
            法第七百九十六條規定，被上訴人不得請求移去或變更其建物。
  三、證據：援用原審所為立證方法。
乙、被上訴人方面：
  一、聲明：求為判決駁回上訴。
  二、陳述：除與原審判決記載相同者，茲予引用外，補稱：系爭圍牆係上訴人在主
      建物外空地另外違建搭蓋，作為廁所、電機房的磚造牆壁即增建部分（廁所及
      電氣室）之外牆，並非系爭外牆與增建部分各自建造，亦非以前兩造房屋共同
      圍牆所遺留整修。且原先坐落台南市○○段一一二之地號（下稱系爭土地）及
      同段一一三之一地號上門牌台南市○○路一七三號建物，未經保存登記，業已
      全部拆除，與相鄰上訴人所有建物並無共同牆壁之情事。
  三、證據：援用原審所為立證方法。
丙、本院依職權向台南市東南地政事務所調取台南市○區○○段一一二之一地號土地
    之所有權移轉登記謄本，並向台南市稅捐稽徵處調取台南市○○路一七三號之房
    屋稅籍資料（含建物平面圖）。
一、被上訴人起訴主張：坐落台南市○○段一一二之一地號土地為被上訴人所有，相
    鄰同段一一二地號土地為上訴人二人共有，被上訴人於九十一年八月七日申請地
    政機關實施鑑界，發現該土地上由上訴人共有之建物即門牌號碼台南市○區○○
    路一七五號房屋越界建築在系爭土地上。經請求上訴人拆屋還地，卻遭拒絕，爰
    本於民法第七百六十七條之物上請求權之法律關係，求為判命上訴人應將系爭土
    地上如附圖所示Ａ部分之系爭圍牆拆除，將該土地交還被上訴人等情。上訴人則
    以：系爭土地上原先有一道牆，但圍牆已破損不堪，基於隔壁鄰居即被上訴人之
    前手安全起見，故由上訴人與被上訴人之前手合建系爭圍牆，即重新砌一道牆，
    以支撐其樑柱（現場遺有凹洞），爾後雙方平安相處十餘年，就被上訴人之房屋
    拆除後之現況而言，系爭圍牆係增建部分（即廁所及電氣室）之外牆無誤，嗣後
    則改稱兩造之房屋在前前手時，係屬同一人所有，於民國四十幾年間建造，當時
    系爭房屋就有共同圍牆，但系爭圍牆係於七十九年間就原有圍牆再予整修，並非
    增建圍牆，占有部分僅有十塊磁磚的長度三分之一，寬度的二分之一，故上訴人
    並非無權占有系爭土地。且合建系爭圍牆時，隔壁鄰居屋主早已住屋內，並有營
    業，基於民法第七百九十六條規定，被上訴人不得請求移去或變更其建物等語，
    資為抗辯。
二、被上訴人主張系爭土地為其所有，其上有附圖所示Ａ部分系爭圍牆等情，業據其
    提出土地登記簿謄本二份、存證信函一份及回執二份為證，且經原審依職權勘驗
    現場，並囑託台南市東南地政事務所會同測量，製有勘驗筆錄及複丈成圖果各一
    份在卷可按，應堪信為真實。惟被上訴人主張系爭圍牆為上訴人所有，無權占有
    系爭土地乙節，則為上訴人所否認，並以前揭情詞置辯，是本件所應審究者厥為
    (一)系爭圍牆是否係上訴人所建造，抑或渠等僅就舊有圍牆予以整修？(二)系爭圍牆
    如係上訴人所建造，則該圍牆占有系爭土地是否具有正當占有權源？等節，經查
    ：
  （一）上訴人於其共有之門牌台南市○○路一七五號五層鋼筋水泥房屋一棟後面加
        蓋增建部分，做為廁所及電氣室使用，而系爭圍牆係渠等所加蓋，作為該增
        建部分之外牆等情，迭據上訴人於原審勘驗系爭土地現場及本院審理時陳明
        在卷（見原審卷第二七頁及本院九十二年九月八日準備程序筆錄），且觀諸
        卷附現場照片（見原審卷第三○頁背面、第三一頁），顯示上訴人之上開建
        物與系爭圍牆間並未另砌有外牆，益徵系爭圍牆確係作為上訴人之增建建物
        部分（即廁所及電氣室）外牆無訛，是被上訴人主張系爭圍牆係由上訴人搭
        建，作為廁所、電器室之磚造牆壁等詞，應堪採信。
  （二）雖上訴人於本院審理時辯稱：兩造之房屋在前前手時，係屬同一人所有，於
        四十幾年間建造，當時系爭房屋就有共同圍牆，但系爭圍牆係於七十九年間
        就原有圍牆再予整修云云，然查：上訴人於本院審理時原陳稱：原先圍牆已
        破損不堪，所以再重新砌一道牆等語（見本院九十二年九月八日準備程序筆
        錄），並提出渠等與上訴人之前手於七十九年間合建系爭圍牆乙節，提出現
        場圖一份為證（見原審卷第六六頁），嗣後於本院審理時始改稱：系爭圍牆
        係於七十九年間就原有圍牆再予整修等語（九十二年九月八日準備程序筆錄
        ），其前後所述，互有出入之處，已滋疑問。且依上訴人所提之追加工程款
        細目清單記載「週圍外牆砌造」之內容（見原審卷第五三頁），核與上訴人
        嗣後改稱系爭圍牆係就原有圍牆整修乙節亦屬不符。再參酌前述，系爭圍牆
        係作為上訴人之增建建物部分（即廁所及電氣室）外牆，亦為上訴人所是認
        ，而依卷附現場照片觀之，系爭圍牆為磚造圍牆，其外觀堪稱完整，尚難認
        有經嗣後整修之情事，尤徵該圍牆應係上訴人於增建建物（即廁所及電器室
        ）時搭蓋作為其增建部分之外牆，是上訴人於本院翻異前詞，所為前揭抗辯
        ，自非可取。
  （三）上訴人復抗辯：系爭圍牆係伊等與被上訴人之前手合建云云，並提出工程款
        細目清單一份為證（見原審卷五二至五三頁），惟其所提上開追加工程款細
        目清單，為被上訴人否認其真正，而參諸該清單內容，僅係有關工程項目與
        費用之記載，其中上訴人所稱關於系爭圍牆砌造之記載「２２尺×６尺＋（
        １０Ｒ×６Ｒ）／２」，復未明確記載該部分工程款係由上訴人與被上訴人
        之前手各分擔一半，自難憑認上訴人與被上訴人之前手合建系爭圍牆之事實
        ，況系爭圍牆係作為上訴人增建建物部分（即廁所、電氣室）之外牆，既如
        前述，衡情就該增建部分之外牆，上訴人理應自行搭建，要無由被上訴人與
        之共同合建，並負擔費用之理，是上訴人上開辯解，難謂與交易常情相符。
        至上訴人另提出現場草圖（見原審卷第六六頁），並辯稱圖上凹洞為被上訴
        人於九十一年七月底拆屋時所留，被上訴人既有利用到，足認系爭圍牆為上
        訴人與被上訴人前手所共有等語，惟此亦為被上訴人所否認，且縱認上開凹
        洞確係被上訴人拆屋後所留，其前手所有建物當初占用該凹洞之原因甚夥，
        實難僅憑系爭圍牆留有凹洞之事實，即遽認該圍牆係上訴人與原告前手所共
        建，此外，上訴人復未能提出實據，以資證明系爭圍牆係由渠等與被上訴人
        之前手合建之事實，是上訴人所為上開抗辯，即難採信。
  （四）至上訴人雖抗辯：合建系爭圍牆時，隔壁鄰居屋主早已住屋內，並有營業，
        基於民法第七百九十六條規定，被上訴人不得請求移去或變更其建物云云，
        然按民法第七百九十六條所謂越界建築，其建築物必為房屋，苟屬非房屋構
        成部分之牆垣、豬欄、狗舍或屋外之簡陋廚廁，尚不能謂有該條之適用；且
        前揭法文所定鄰地所有人之忍受義務，係為土地所有人所建房屋之整體有一
        部分逾越疆界，若予拆除，勢將損及全部建築物之經濟價值而設。倘土地所
        有人於所建房屋整體之外，越界加建房屋，則鄰地所有人請求拆除，原無礙
        於原建房屋之整體，即無該條規定之適用（最高法院五十九年台上字第一七
        九九號判例及八十六年度台上字第六五一號判決意旨參照）。查上訴人於被
        上訴人所有系爭土地如附圖所示Ａ部分位置搭蓋系爭圍牆，作為其房屋增建
        部分（即廁所及電氣室部分）之外牆，已如前述，足見上訴人係於其所建房
        屋整體之外，越界加蓋圍牆，則鄰地所有人即被上訴人請求拆除，並無礙於
        上訴人所有房屋（即主建物部分）之整體，自無民法第七百九十六條規定之
        適用，上訴人執前揭規定，所為辯解，亦難採取。
三、綜上所述，系爭圍牆係由上訴人在被上訴人所有系爭土地如附圖所示Ａ位置搭建
    ，作為其房屋增建部分（即廁所及電氣室部分）之外牆，而上訴人迄未能舉證證
    明渠等具有正當占有權源之事實，則被上訴人依民法第七百六十七條物上請求權
    之法律關係，請求上訴人將系爭土地上如附圖所示Ａ部分之建物拆除，並交還土
    地，即屬正當，應予准許。原審為被上訴人勝訴之判決及依被上訴人聲請宣告假
    執行，經核並無違誤，上訴意旨指摘原判決不當，求為廢棄改判，為無理由，應
    予駁回。
四、本件判決事證已臻明確，兩造其餘之攻擊防禦方法及舉證，經審酌後認不影響判
    決結果，爰不一一論述，附此敘明。
五、據上論結，本件上訴為無理由，依民事訴訟法第四百三十六條之一第三項、第四
    百四十九條第一項、第七十八條、第八十五條第一項前段，判決如主文。
中      華      民      國    九十二    年      十      月     二十     日
                                臺灣臺南地方法院民事第二庭
~B審判長法      官  蔡美美
~B      法      官  洪碧雀
~B      法      官  李銘洲
右為正本係照原本作成
本件不得上訴
中    華      民      國    九十二    年      十      月      二十一    日
~B      法院書記官  歐貞妙


司法院資訊處製作；財團法人民間司法改革基金會備份。
